【裁判字號】    98,台上,7299
【裁判日期】    981203
【裁判案由】    擄人勒贖
【裁判全文】
最高法院刑事判決            九十八年度台上字第七二九九號
上  訴  人  台灣高等法院高雄分院檢察署檢察官
被      告  甲○○（原名王觀伍）
            乙○○
上列上訴人因被告等擄人勒贖案件，不服台灣高等法院高雄分院
中華民國九十六年七月五日第二審判決（九十五年度上訴字第二
三０四號，起訴案號：台灣高雄地方法院檢察署九十三年度偵字
第九四０五號），提起上訴，本院判決如下：
    主  文
原判決撤銷，發回台灣高等法院高雄分院。
    理  由
本件原判決以公訴意旨認被告等係涉犯刑法第三百四十七條第一
項擄人勒贖罪嫌，經審理結果，認為不能證明被告等犯罪，因而
撤銷第一審之科刑判決，改判諭知被告等無罪，固非無見。
惟查：(一)刑事訴訟法第一百五十九條之一第一項所定得為證據之
被告以外之人於審判外向法官所為之陳述，包括共同被告非以證
人身分於審判外向法官所為之陳述，係關於證據能力之規定。故
共同被告在被告本人案件調查中，如已轉換為證人，依法具結陳
述，並賦予被告對該共同被告所為陳述為詰問機會者，法院非不
得依該共同被告以被告身分及以證人身分所為之陳述，綜合案內
其他調查證據資料，本於經驗法則及論理法則，為判斷、取捨。
非謂於被告本人案件中，僅能採取共同被告以證人身分所為之陳
述作為判斷依據，該非以證人身分之共同被告所為陳述，即屬無
證據能力之證據，而應予排除不用。本件共同被告徐建峰（業經
判處罪刑確定）於被訴擄人勒贖案中即原審法院八十八年度上重
更(二)字第二一號後之歷次更審審理中以被告身分所為之陳述，依
法無須具結，且徐建峰於本件第一審及原審業以證人身分到庭作
證，接受甲○○選任辯護人交互詰問，並賦予甲○○對徐建峰上
開以被告身分所為陳述為詰問之機會（見第一審卷第九頁、原審
卷第一六三頁）。法院自得依徐建峰於上開案件以被告身分及於
本件第一審、原審以證人身分所為之陳述，綜合案內證據資料為
判斷、取捨。乃原判決於理由說明：刑事訴訟法於民國九十二年
二月六日修正公布，並於同年九月一日施行，各級法院於新法修
正公布施行後審理案件時，本諸程序從新之一般法則，應適用新
法審理終結。而被告以外之人於審判外之言詞或書面陳述，除法
律有規定者外，不得作為證據，從而警詢或偵查中之筆錄雖作成
於修法前，仍屬傳聞證據，應依刑事訴訟法第一百五十九條之一
第二項、第一百五十九條之二、第一百五十九條之三、第一百五
十九條之五之規定，以判斷其是否有證據能力。本件係於九十四
年八月四日繫屬第一審法院，自應依「程序從新」之一般法則，
適用現行刑事訴訟法有關規定。又「法院就被告本人之案件調查
共同被告時，該共同被告準用有關人證之規定。」刑事訴訟法第
二百八十七條之二定有明文。因而有關徐建峰於上開案件後之歷
次更審審理中，以被告身分有關不利甲○○之陳述，因非以證人
身分訊問，既未經具結，亦未經甲○○到場詰問，不符合證據之
資格等語（見原判決理由五、(一)、(2)、）。依上開說明，難謂
適法。(二)無罪之判決，應記載其理由，對於被告被訴之事實及其
不利之證據資料，如何不足以證明被告犯罪，均應逐一詳述其理
由，並須與所採證據資料相適合，否則即有判決理由不備，或證
據上理由矛盾之違法。本件原判決於理由內說明，姑不論被害人
僅以照片指認乙○○之合法性，就被害人指認乙○○之黑白口卡
照片所示，五官模糊不清，不足為人別之辨認。且被害人於第一
審到庭指認時，亦證稱：已不記得在庭之乙○○是否即為案發當
時之『蟑螂』，現在看起來不像，當時很年輕，現在頭髮都白了
，身高差不多等語，似有事過近十年而無法辨認之情事，但以乙
○○為五十九年出生，案發時約為二十六歲，被害人於第一審指
認時，乙○○亦僅三十六歲，均屬已成年之年輕人，容貌應無重
大改變，被害人竟無法明確指認，被害人僅憑一紙模糊不清之口
卡指認乙○○涉案之正確性，實有疑義等語（見原判決理由五、
(二)、(2)）。按司法警察（官）於案發之初，經由被害人或目擊證
人對於犯罪嫌疑人所為之指認，旨在「辨別人犯之同一性」，以
避免發生因指認錯誤可能造成之錯判冤獄。而內政部警政署（下
稱警政署）業於九十年八月二十日訂定發布，九十二年十一月二
十一日修正發布「警察機關實施指認犯罪嫌疑人程序要領」，明
定司法警察、司法警察官於調查犯罪嫌疑人所為之指認，應於指
認前由指認人先陳述嫌疑人的特徵，不得有任何可能暗示、誘導
之安排出現；必須告訴指認人，犯罪嫌疑人並不一定存在於被指
認人之中；應採取選擇式之真人列隊指認，而非一對一、是非式
的單一指認；其供選擇指認之數人在外形上不得有重大的差異；
實施照片指認，不得以單一相片提供指認，並避免提供老舊照片
指認。然本件案發時警政署尚未發布上開指認犯罪嫌疑人程序要
領，而高雄市政府警察局小港分局於八十五年三月八日調查本案
時，僅以乙○○之照片供被害人指認，查與當時辦案通例無違。
又依案內證據資料所示，被害人柳秉天於八十五年二月十五日警
詢即供稱：我被歹徒持槍押住時，未被矇住眼睛，想起其中一名
歹徒就是以前跟阿燕（即王燕龍，另案通緝中）到我店內恐嚇我
的人。我被三名歹徒持槍押住，有看清楚他們的面貌，一名是陳
延仁、一名經我回想就是與王燕龍、甲○○來我店時，帶來一同
談事情的人，因當時那名歹徒拿手提包且很重，裡面可能放有槍
枝，所以我很注意他的一舉一動、另一名則沒有見過面云云（見
高雄市政府警察局小港分局高市警港分刑字第二四六七號卷第六
至九頁）；及至同年三月八日警詢則供稱：警方提供口卡之人乙
○○就是綁架我的人，乙○○綽號叫「蟑螂」，以前跟王燕龍、
甲○○曾經到我店過，叫我不要處理光男企業公司房屋買賣之事
，所以我被綁架，未矇住雙眼時，就認出來乙○○就是負責開我
車的人等語（見八十五年度偵字第六六一０號卷第四二至四三頁
）。而共同被告王燕龍於警詢亦供稱：當初受羅光男委託處理債
務問題，透過甲○○聯絡柳雲、柳秉天，於八十四年十月六日或
七日約在全球KTV談判，我與甲○○及綽號「蟑螂」男子一同前
往，但沒談成。一星期後又約柳雲、柳秉天在全球KTV談判，我
帶甲○○、楊道光及綽號「蟑螂」男子前往云云（見同上偵卷第
一六頁）。上情倘若不虛，被害人柳秉天於八十五年二月十五日
警詢時，已因乙○○於案發前曾與甲○○等人多次至其店內談判
處理羅光男債務之事，而認得乙○○其人；且因遭綁架時，未被
矇住眼睛，故能清楚目睹乙○○負責駕車參與綁架，因而供稱綽
號「蟑螂」之乙○○為共同犯案之人，及至同年三月八日始又依
警方提示口卡確認乙○○確有參與犯案，查與事理似無違背。原
判決認被害人係單憑警局提供乙○○之模糊口卡照片指認，非但
與卷內證據不符，復未審酌被害人柳秉天上開指訴，即遽為被告
等有利之認定，難謂無證據矛盾及理由不備之違法。且共同被告
徐建峰於原審被訴擄人勒贖案件中供稱：係陳延仁與綽號「蟑螂
」之人大概四、五人去押被害人云云（見原審八十六年度上重更
(一)字第一五號卷第二六頁），原判決對此不利乙○○之事證，並
未說明不予採信之理由，亦有理由不備之違法。以上或為上訴意
旨所指摘，或為本院得依職權調查之事項，應認原判決有撤銷發
回之原因。
據上論結，應依刑事訴訟法第三百九十七條、第四百零一條，判
決如主文。
中    華    民    國  九十八  年   十二   月    三    日
                      最高法院刑事第十二庭
                          審判長法官  黃  一  鑫
                                法官  張  春  福
                                法官  林  勤  純
                                法官  李  錦  樑
                                法官  陳  國  文
      本件正本證明與原本無異
                                      書  記  官
中    華    民    國  九十八  年   十二   月    九    日
                                                      v


司法院資訊處製作；財團法人民間司法改革基金會備份。
